臺灣士林地方法院刑事判決　　　　　　　　　　　　　九十一年度自字第二四八號
　　自　訴　人　甲○○
　　被　　　告　丙○○
　　　　　　　　丁○○
　　　　　　　　乙○○
右列被告等因搶奪等案件，經自訴人提起自訴及追加自訴，本院判決如左：
    主  文
丙○○、丁○○、乙○○均無罪。
    理  由
一、自訴及追加自訴意旨認被告丙○○、丁○○、乙○○之犯罪事實及所犯罪名詳如
    附表所示（按，由本院依據自訴人歷次所提書狀內容及開庭訊問筆錄綜合整理而
    得）。
二、按犯罪事實應依證據認定之，無證據不得認定犯罪事實，又不能證明被告犯罪者
    ，應諭知無罪之判決，刑事訴訟法第一百五十四條第二項、第三百零一條第一項
    分別定有明文。次按認定不利於被告之事實，須依積極證據，苟積極證據不足為
    不利於被告事實之認定時，即應為有利於被告之認定，更不必有何有利之證據，
    最高法院著有三十年上字第八一六號判例可資佐參。再按告訴人之告訴，本以使
    被告受刑事訴追為目的，故其陳述是否與事實相符，自應調查其他證據，以資審
    認，苟其所為攻擊之詞，尚有瑕疵，則在此瑕疵未予究明以前，即不能遽採為斷
    罪之基礎，自訴人亦同（最高法院六十九年度臺上字第一五三一號判例、八十年
    度臺上字第四一四四號判決參照）。
三、自訴人甲○○認被告丙○○、丁○○、乙○○三人分別涉有如附表所示之犯罪事
    實，無非係以：自訴人之指訴及現場照片執為論據。訊據被告丙○○、丁○○、
    乙○○均堅決否認涉有自訴人所指之犯行，被告丙○○辯以：伊只有抽取自訴人
    相機之底片而已，其餘伊均不知情，均與伊無關等情，被告丁○○辯稱：其並未
    教唆兒子丙○○犯罪等語，被告乙○○則以：伊是翰林館大廈房屋所有權人之一
    ，有叫兒子丙○○去打掃房子，但沒有教唆他犯罪等情置辯。經查：
  (一)被告丙○○部分：
    1.訊以自訴人所陳：伊之「管理室」設在臺北縣淡水鎮○○路一八二巷五弄一至
      四十八號之翰林館大廈Ｃ棟五樓至樓頂間之樓梯間，負責看守外面水塔，被告
      丙○○於附表編號一所示之民國九十一年十二月五日下午一時五十五分許，沒
      理由闖進自訴人之管理室，翻動抽屜，出手打自訴人（未成傷），並毀損自訴
      人所有之音響、電鍋、藥瓶、用品文件、掃把，在自訴人拿出相機照相時，被
      告丙○○又搶奪自訴人所有之相機、底片，企圖湮滅證據，分別涉犯刑法妨害
      自由、毀損、搶奪罪嫌等情，係以自訴人之指訴及現場照片執為依據。惟質之
      被告丙○○供稱：伊母親在翰林館大廈有二間房子，分別在三樓、五樓，自訴
      人在五樓搭違建，並非管理員，伊當天帶掃把及垃圾袋要去打掃，先到頂樓去
      看要從哪邊掃下來，自訴人看到伊之後，不讓伊出去，二人在樓梯口拉扯，拉
      扯間伊撞到堆放在樓梯口的收音機，有倒下來，伊再走到三、四樓樓梯間打掃
      時，自訴人就帶相機下來要對伊拍照，且說掃把是自訴人的，又發生拉扯，並
      且罵人，相機後來掉在地上，伊撿起來，又被自訴人拿掃把打，伊甚感氣憤，
      且不願意被拍照，就把相機內底片抽出來，相機則放在旁邊鞋櫃上，其餘東西
      是碰撞拉扯時弄到，伊不是刻意弄掉的等情綦詳，並提出建築改良物所有權狀
      影本、現場照片以供佐證。經查：
      (1)被告張俐穎確係翰林館大廈所有權人，有建築改良物所有權狀影本附卷可稽
        ，其既係該大廈房屋所有權人，自有權指示其子即被告丙○○前往打掃房屋
        及週遭環境，被告丙○○亦有權進入該棟大樓，並打掃樓梯間、頂樓等公共
        設施，被告丙○○所為並不構成妨害自訴人之自由。
      (2)再者，依被告丙○○庭呈現場照片，經自訴人自承即其所住地方無誤，觀之
        各該照片所示之自訴人使用樓梯間及頂樓情況，各項擺設物品多係老舊不堪
        ，且四處任意堆置擺放，雜亂無章，甚至堆積大量垃圾及各種廢棄雜物，飼
        養多隻小狗，足見自訴人所為已嚴重破壞該大樓之居住安寧及環境衛生甚明
        ，自訴人與被告丙○○發生拉扯之地點既係物品雜陳之樓梯間，空間已甚窄
        小，正常出入已嫌不便，更何況渠二人肢體之碰觸拉扯，是被告丙○○前開
        所辯在拉扯間撞到自訴人之物品，並非故意為之等語，應屬可採。況且，質
        之自訴人亦自承：伊還在使用該電鍋煮飯，音響是沒有聲音不能用了，伊認
        為已經壞掉，但未送去檢查，不知道壞掉之原因，至於藥瓶、掃把都沒有破
        掉等語明確，可證自訴人所述之音響、電鍋、藥瓶、掃把、用品文件等物並
        未有毀棄、損壞或至令不堪用等情事產生，準此，自難遽對被告丙○○以毀
        損罪相繩（按，刑法之毀損罪並不處罰過失犯）。
      (3)另查，就自訴人指訴被告丙○○搶奪相機及底片，企圖湮滅證據，係犯搶奪
        及毀損罪乙節，業據被告丙○○辯以：自訴人說伊擅自闖入管理室，不准伊
        打掃，且要對伊拍照，伊不願被自訴人拍照，而發生拉扯，但伊只是到五樓
        樓梯間打掃，還沒有進入頂樓，當時極為氣憤，才拾起自訴人於拉扯之際掉
        在地上的相機，抽出底片等情在卷。因刑法搶奪罪係以意圖為自己不法之所
        有為主觀要件，被告丙○○係在與自訴人拉扯之後，見自訴人擅自拍照，為
        保護自己之肖像權益，始拿起自訴人掉落在地上之相機，欲阻止其繼續拍照
        ，並將底片抽取出來，但其隨即將相機置於一旁，並未藏置或攜離現場，堪
        認被告丙○○對於該相機及底片並無不法所有之意圖，至為灼然。又按，對
        於現在不法之侵害，而出於防衛自己或他人權利之行為，不罰。但防衛行為
        過當者，得減輕或免除其刑。刑法第二十三條定有明文。被告丙○○既係合
        法前往該棟大樓打掃，自訴人竟率爾持相機加以拍照，侵害被告丙○○之肖
        像權，則被告丙○○對於該等現在不法之侵害，基於防衛自己之肖像權，自
        可實施正當防衛行為，排除該等侵害，且因當時事出突然，被告丙○○並無
        法立即計算自訴人對其拍照之張數，故無法強求其於倉促抽出底片之時，尚
        須精確計算將底片抽到已拍攝其畫面之處，令其曝光即可達成目的，另被告
        丙○○事前並不知自訴人會對其拍照，自不可能隨身攜帶剪刀、刀片等利器
        ，亦無從在該處隨手取得適當之工具，且因底片價值微薄，故無法單獨將已
        使用拍攝之底片張數加以切割分離，以避免其他未使用之底片曝光，是被告
        丙○○所為將整捲底片抽出之行為，雖該當毀損罪之構成要件，但依斯時主
        、客觀情形，應認係正當防衛行為，且無防衛過當可言。
    2.自訴人認被告丙○○有如附表編號二所示於九十一年十二月九日晚間九時許，
      敲打自訴人管理室鐵門，妨礙自訴人睡覺，係妨害自由云云。訊據被告丙○○
      辯稱：房客反應有繳水費但沒有水，伊當天是跟一個國中同學去看水錶是否有
      被破壞，看完要下樓時，自訴人出來問伊又來幹什麼，伊說沒有什麼就走了等
      語。因為此部分僅有自訴人單一之指訴，並無其他證據可供證明，且所謂「敲
      打管理室鐵門，妨礙自訴人睡覺」，並非刑法明文處罰之犯罪行為，被告丙○○並不構成犯罪。
    3.自訴人認被告丙○○有如附表編號三所示於九十一年十二月十四日下午五時許
      ，亂扔自訴人屋頂外面清掃工具，且闖入管理室翻動書桌，打開抽屜，係妨害
      自由云云。然此已據被告丙○○否認在卷，辯以：伊仍是跟國中同學去，但沒
      有去翻動東西，至於清掃工具，因為該處本來就很亂，伊不知情等語。此部分
      只有自訴人單一之指訴及現場照片可資參考，惟按刑法第三百零四條第一項係
      規定以強暴、脅迫使人行無義務之事或妨害人行使權利為犯罪構成要件，自訴
      人空言被告丙○○妨害自由云云，並未具體指摘被告丙○○有施以何等強暴、
      脅迫之手段，又如何使自訴人行無義務之事或妨害其行使何種權利，其指訴自
      不足採。
    4.自訴人認被告丙○○有如附表編號四所示於九十二年二月二十四日趁自訴人前
      往臺灣士林地方法院檢察署開偵查庭時，以黏縫劑塞住管理室鐵門、木門，及
      管理室外四個水龍頭，導致門不能打開，水龍頭不能出水，涉犯妨害自由罪云
      云。惟此亦據被告丙○○明白否認，辯稱：那天是星期一，伊在父親工廠工作
      ，除中午出去十分鐘買便當外，沒有去別的地方等情在卷，而依自訴人提出之
      照片所示，其中水龍頭、門縫處雖有遭白色物體加以黏糊之跡象，然並無從依
      該照片即足證明係被告丙○○所做，另自訴人亦未親見係何人所為，故此部分
      僅屬自訴人個人臆測而已，並不足採為被告丙○○有罪之認定。
    5.自訴人認被告丙○○有如附表編號五所示於九十二年三月三十日凌晨四點多，
      在管理室內，手拿打火機點燃燒掉七件衣服之行為，涉犯放火罪云云，係依自
      訴人之指訴並提出照片欲供佐證，然此部分已據被告丙○○堅決否認，訊之自
      訴人亦自承：伊沒有看到是誰放火等語明確，再徵諸卷附自訴人所提照片，雖
      顯示有物品遭燒燬之畫面，然此為事後拍攝所得，僅能呈現拍攝當時現場情形
      而已，並無從依據該照片辯認出實際犯罪時間為何時？真正行為人係何人？況
      且，自訴人陳稱：斯時有前往淡水分局水碓派出所報案云云，惟經本院函查結
      果，並無此部分之報案紀錄，此有臺北縣政府警察局淡水分局九十三年三月十
      八日北縣淡警刑豪字第０九三０００四二一三號函在卷可稽，亦與自訴人此部
      分之指述不符，是不能證明被告丙○○涉有放火罪。
    6.自訴人認被告丙○○有如附表編號六所示於九十二年四月二日，至上開管理室
      ，手上拿打火機正要燒紙箱，但沒有燒到之行為，涉犯放火罪云云，然自訴人
      既陳稱：丙○○手拿打火機正要燒紙箱，但沒有燒到等情在卷，姑且不論自訴
      人所陳行為人係丙○○，其手持打火機放火此節是否屬實，因刑法第一百七十
      五條第一項係以「放火燒燬前二條以外之他人所有物，致生公共危險」為要件
      ，並未就未遂犯設有處罰規定，該行為既係「正要燒紙箱，但沒有燒到」，並
      未著手犯罪行為，亦無犯罪結果發生，是此部分應屬不罰。
  (二)被告丁○○、乙○○部分：
    1.按刑事訴訟法第三百二十三條第一項規定，同一案件經檢察官依第二百二十八
      條規定開始偵查者，不得再行自訴。但告訴乃論之罪，經犯罪之直接被害人提
      起自訴者，不在此限。查自訴人於九十一年十一月一日，對被告丁○○、乙○○涉嫌於九十一年十一月一日恐嚇行為提出告訴，嗣據臺灣士林地方法院檢察
      署檢察官於九十二年十一月二十七日，以九十二年度偵字第一二七七號不起訴
      處分，經聲請再議後，經臺灣高等法院檢察署檢察長於九十三年一月八日，以
      九十三年度上聲議字第二０七號駁回再議聲請確定，此據本院調取前開偵查卷
      宗核閱無誤。是自訴人追加自訴認被告丁○○、乙○○教唆被告丙○○實施附
      表編號一所示之犯罪行為，屬教唆犯，核與前揭提出告訴所指之九十一年十一
      月一日犯行，並非事實上或法律上同一案件，此合先敘明。
    2.自訴人追加自訴認被告丁○○、乙○○係附表編號一犯行之教唆犯云云，均據
      被告丁○○、乙○○否認在卷，且據共同被告丙○○供述明確，而自訴人此部
      指訴並未提出證據以供本院調查，自難僅憑自訴人憑空指訴，即遽認被告丁○○、乙○○教唆犯罪。
  (三)此外，復查無其他積極證據可資認定被告三人有自訴人所指如附表所示之各項犯
    行，自難以各該罪名相繩。本件既不能證明被告丙○○、丁○○、乙○○三人犯
    罪，爰均為無罪判決之諭知。
據上論斷，應依刑事訴訟法第三百四十三條、第三百零一條第一項，判決如主文。
中      華      民      國    九十三    年      三      月    三十一    日
                              臺灣士林地方法院刑事第五庭
                                  審判長法  官  蔡  明  宏
                                        法  官  江  翠  萍
                                        法  官  黃  潔  茹
右正本證明與原本無異。
如不服本判決，應於判決送達後十日內，向本院提出上訴狀。
                                        書記官  柳  瑞  宗
中      華      民      國    九十三    年      四      月      九      日
附表：
┌─┬─────────────┬────────────┬───┬───
│編│自訴人自訴之犯罪時間及地點│自訴被告丙○○之犯罪事實│被告張│被告李
│號│                          │                        │志強部│俐穎部
│  │                          │                        │分    │分
├─┼─────────────┼────────────┼───┼───
│一│九十一年十二月五日下午一時│被告丙○○沒理由進入自訴│教唆犯│教唆犯
│  │五十五分許，在臺北縣淡水鎮│人位於五樓樓梯間及頂樓「│      │
│  │北新路一八二巷五弄一至四十│管理室」，翻動抽屜，係犯│      │
│  │八號之翰林館大廈五樓樓梯間│妨害自由罪。            │      │
│  │、頂樓                    ├────────────┤      │
│  │                          │被告丙○○隨後並出手打自│      │
│  │                          │訴人（未成傷），並毀損自│      │
│  │                          │訴人所有之音響、電鍋、藥│      │
│  │                    │瓶、用品文件、掃把，係犯│      │
│  │                          │毀損罪。                │      │
│  │                          ├────────────┤      │
│  │                          │在自訴人拿出相機加以照相│      │
│  │                          │後，被告丙○○竟搶奪自訴│      │
│  │                          │人所有之相機、底片，企圖│      │
│  │                          │湮滅證據，係犯搶奪及毀損│      │
│  │                          │罪。                    │      │
├─┼─────────────┼────────────┼───┼───
│二│九十一年十二月九日晚間九時│被告丙○○敲打自訴人管理│Ⅹ    │Ⅹ
│  │許，在右址                │室鐵門，妨礙睡覺，係犯妨│      │
│  │                          │害自由罪。              │      │
├─┼─────────────┼────────────┼───┼───
│三│九十一年十二月十四日下午五│被告丙○○亂扔自訴人屋頂│Ⅹ    │Ⅹ
│  │時許，在右址              │管理室外面清掃工具，闖入│      │
│  │                          │管理室翻動書桌，打開抽屜│      │
│  │                          │，妨害管理，係犯妨害自由│      │
│  │                          │罪。                    │      │
├─┼─────────────┼────────────┼───┼───
│四│九十二年二月二十四日趁自訴│被告丙○○以黏縫劑塞住管│Ｘ    │Ⅹ
│  │人前往臺灣士林地方法院檢察│理室鐵門、木門，及管理室│      │
│  │署開偵查庭時，在右址      │外四個水龍頭，導致門不能│      │
│  │                          │打開，水龍頭不能出水，係│      │
│  │                          │犯妨害自由罪。          │      │
├─┼─────────────┼────────────┼───┼───
│五│九十二年三月三十日凌晨四點│被告丙○○拿打火機點燃燒│Ⅹ    │Ⅹ
│  │多，在右址                │掉七件衣服，係犯放火罪。│      │
├─┼─────────────┼────────────┼───┼───
│六│九十二年四月二日，在右址  │被告丙○○拿打火機正要燒│Ⅹ    │Ⅹ
│  │                          │紙箱，但沒燒到，係犯放火│      │
│  │                          │罪。                    │      │
└─┴─────────────┴────────────┴───┴───
